【裁判字號】    98,上訴,1309
【裁判日期】    981130
【裁判案由】    誣告等
【裁判全文】
臺灣高等法院高雄分院刑事判決        98年度上訴字第1309號
上  訴  人  臺灣屏東地方法院檢察署檢察官
被      告  甲○○
上列上訴人因被告誣告等案件，不服臺灣屏東地方法院97年度訴
字第1668號中華民國98年5月19日第一審判決（起訴案號：臺灣
屏東地方法院檢察署97年度偵字第7346號），提起上訴，本院判
決如下：
    主  文
原判決關於誣告部分撤銷。
甲○○犯未指定犯人誣告罪，處有期徒刑肆月，如易科罰金，以
銀元參佰元即新台幣玖佰元折算壹日；減為有期徒刑貳月，如易
科罰金，以銀元參佰元即新台幣玖佰元折算壹日。
其他上訴駁回。
    事  實
一、緣賴文峰（已過世）因分別積欠友人陳坤寶新台幣（下同）
    三萬五千元及吳陳麗華五萬元，乃於民國（下同）94年7 月
    間，在甲○○住處（屏東縣潮州鎮○○里○○路15號）向甲
    ○○借用二張支票，甲○○應允後，簽發二張支票，票號分
    別為：RA0000000 、RA0000000 ；票載發票日均為：94年9
    月15日（票號RA0000000 部分，簽發時發票日欄空白，嗣後
    始填上94年9 月15日），付款人：第一商業銀行東港分行；
    面額依序為：三萬五千元、五萬元予賴文峰，嗣賴文峰將借
    得之票號RA0000 000、RA0000000 號支票分別轉讓予陳崑寶
    及吳陳麗華，陳坤寶則將其所持有之票號RA0000000 支票再
    轉讓予蔡謝旻娟，迨票載發票日（94年9 月15日）屆至，甲
    ○○為恐支票遭兌現，乃於當日（94年9 月15日）15時30分
    許，向第一商業銀行東港分行經辦人員曾淑勤謊稱上述支票
    遭竊，請求止付，並填載遺失票據申報書二紙，請求警方協
    助偵查持有人侵占罪嫌，未指定犯人而誣告他人犯罪。
二、案經台灣屏東地方法院檢察署檢察官自動檢舉偵查起訴。
    理  由
甲、有罪部分
壹、程序方面（證據能力之審查）
一、按被告以外之人於審判外之陳述，雖不符刑事訴訟法第15 9
    條之1至第159條之4等4條之規定（即傳聞法則例外得為證據
    之情形），而經當事人於審判程序同意作為證據，法院審酌
    該言詞陳述或書面陳述作成時之情況，認為適當者，亦得為
    證據。當事人、代理人或辯護人於法院調查證據時，知有第
    159條第1項不得為證據之情形，而未於言詞辯論終結前聲明
    異議者，視為有前項之同意。刑事訴訟法第159條之5定有明
    文。
二、查卷附之證人賴文峰、陳崑寶、吳陳麗華之警詢筆錄及偵查
    筆錄、證人曾淑勤之偵查筆錄、證人蔡謝旻娟之警詢筆錄、
    台灣票據交換所屏東縣分所94年10月5日（94）台票屏字第
    152號函及94年12月30日（94）台票屏字第215號函暨各該函
    所附票號RA0000000、RA0000000號之支票影本、遺失票據申
    報書、退票理由單、票據提示人資料查報表、第一銀行東港
    分行96年1月12 日（96）一東港字第0006號函暨附件甲○○
    活儲及支存帳號之帳戶交易往來明細及領據（見警一卷第
    9-14頁、警二卷第16、17-20 頁、偵一卷第85-90 頁）等證
    據資料，檢察官、被告於本院行準備程序時，對於上開證據
    之證據能力均無意見而未加爭執，嗣於本院審理程序調查上
    開證人之警詢、偵查筆錄及各項書證，加予提示並告以要旨
    時，分別請檢察官、被告表示意見，然其等均未於言詞辯論
    終結前聲明異議，本院審酌上開證人之警詢、偵查筆錄及上
    開各書證作成時之情況，認均與本件待證事實具有關聯性，
    且無證據證明證人賴文峰、陳崑寶、吳陳麗華、曾淑勤、蔡
    謝旻娟等人，於警詢或偵查中之陳述有受不法取供或違反其
    自由意志而陳述，而上開各書證部分亦無遭變造或偽造之情
    事，證人賴文峰、陳崑寶、吳陳麗華等人於警詢之陳述內容
    ，復與渠等嗣於偵查庭之陳述內容，大致相符，顯見上開證
    據之證明力非明顯過低，衡酌上述各證據，作為本案之證據
    亦屬適當，自均得為證據。
貳、實體方面
一、訊據被告甲○○矢口否認有誣告之犯行，辯稱：上開兩張支
    票，係伊要向同事借錢而簽發，預備供其妻作試管嬰兒之用
    ，但後來沒有借成，該兩張支票於94年7月6日晚上9時許，
    在屏東縣潮州鎮泗林里香蕉市場前遺失，伊沒有將該兩張支
    票借給賴文峰，如有出借，面額5萬元之支票，簽發時不可
    能未一併填寫發票日期，伊不可能借支票給沒有工作收入之
    賴文峰，伊發現遺失後，因不熟悉銀行支票掛失止付手續，
    想說等發票日到時，再去辦掛失止付云云。
二、經查：
  (一)票號分別為RA0000000、RA0000000；票載發票日均為94 年9
    月15日（票號RA0000000部分，簽發時發票日欄空白，嗣後
    始填上94年9月15日）；付款人為第一商業銀行東港分行；
    面額依序為：三萬五千元、五萬元之支票兩張，係被告甲○
    ○所簽發之事實，為被告供承不諱，並有上開兩張支票影本
    附卷可稽（見警一卷第14頁）。被告簽發上開兩張支票後，
    由賴文峰將票號RA0000000、RA0000000號支票，分別轉讓予
    陳崑寶及吳陳麗華，陳坤寶又將票號RA0000000支票，再轉
    讓予蔡謝旻娟，而由蔡謝旻娟、吳陳麗華將上開支票，分別
    存入渠等之銀行帳戶提示欲兌領，嗣於94年9月15日票載發
    票日屆至時，被告甲○○於當日（94年9月15日）15時30分
    許，向第一商業銀行東港分行經辦人員曾淑勤表示上開兩張
    支票遭竊，請求止付，並填載遺失票據申報書二紙，報請警
    方協助偵查侵占罪嫌等事實，已據證人賴文峰、陳崑寶、吳
    陳麗華於警詢、偵查中（見警一卷第1-4、5-6頁、警二卷第
    1-2、3-4頁、偵一卷第6- 7、24-27頁、偵二卷第3-6頁）；
    證人曾淑勤於偵訊中（偵一卷第70-72頁）；證人蔡謝旻娟
    於警詢中（警二卷第5-8頁），分別證述明確，並有台灣票
    據交換所屏東縣分所94年10月5日（94）台票屏字第152 號
    函及94年12月30日（94）台票屏字第215號函暨各該函附件
    票號RA00000 00、RA0000000號之支票影本、遺失票據申報
    書、退票理由單、票據提示人資料查報表、第一銀行東港分
    行96年1月12日（96）一東港字第0006號函暨附件甲○○活
    儲及支存帳號之帳戶交易往來明細及陳崑寶收回已遭退票票
    號RA0000000支票所簽立之領據等附卷可資佐證（見警一卷
    第9-14頁、警二卷第16、17-2 0頁、偵一卷第85-90頁），
    上開各事實，均堪以認定。
  (二)次查，上開兩張支票，係證人賴文峰向被告所借，作為償還
    積欠友人陳坤寶三萬五千元及吳陳麗華五萬元之用等事實，
    已據證人賴文峰於警詢時證稱：「（你是否持有第一商業銀
    行東港分行帳號028369、支票票號RA0000000、面額五萬元
    整乙張，交給吳陳麗華？）有的。先前跟吳陳麗華借錢，故
    持上述支票還他。（上開支票）是票主甲○○交給我的。94
    年7月中旬，在甲○○潮州鎮家中交給我上述支票。是我向
    甲○○借票週轉用的。甲○○確實借給我第一商業銀行東港
    分行帳號028369號、支票票號RA0000000、面額五萬元整及
    票號RA0000000、面額三萬五千元整兩張。第一商業銀行東
    港分行帳號028369、支票票號RA0000000、面額五萬元整乙
    張，甲○○交給我的時候，忘記填寫到期時間，我將該支票
    交給吳陳麗華，可能由吳陳麗華自行填寫到期日，另乙張票
    號RA0000000、面額三萬五千元整乙張，則全部由甲○○填
    寫後交給我。我拿到該（面額35,000元）支票後就拿給陳崑
    寶，因我欠他35,000元，所以就以該支票償還。」等語綦詳
    （見警一卷第1-4頁、警二卷第頁1頁反面及第2頁）；復於
    偵查中證稱：「（當天情形如何？）我因為欠陳崑寶35,000
    元，欠麗華姐50,000元，已經欠一年多了，他們一直催我還
    錢，到借票的當天，我又在要去他（即被告）家的前半小時
    跟他聯絡，我再開車去他家，到他家時他就簽一張50,000元
    及35,000元的票給我，日期是我跟甲○○說的，金額也是我
    跟他說的，印章不是在他家蓋的，是在東港派出所蓋的。我
    本來要求他35,000的開94年10月15日，50,000元的開94年10
    月25日，我先把票拿給麗華姐，發現那張票的日期是空白的
    ，我就打電話給甲○○說，甲○○叫我自己填上去，這張票
    我印象中存根是寫25日沒錯，我印象很清楚，只要查看存根
    就知道了。（你剛說94年10月15日是發票日，為何票載發票
    日是94年9月15日？）我記錯了，從7、8月分推算二個月，
    應該是94年9月15日。（到底是從7月分推算或從8 月分推算
    ？）應該是從94年7月分開始推算。」等語明確（見偵一卷
    第24至25頁）。
  (三)證人賴文峰上揭證詞內容，除面額5萬元之支票，其發票日
    原係空白，嗣後究係由證人吳陳麗華或賴文峰補填上（證人
    吳陳麗華於警詢時證稱拿到支票時，到期日〔即發票日〕已
    填載94年9月15日等語，見偵一卷第6-7頁）乙節，稍有出入
    外，其餘事實均前後一致，且核與證人吳陳麗華於偵訊中結
    證稱：「這張支票是賴文峰拿到我家給我的，賴文峰在還沒
    有拿票給我之前，就已經欠我5萬元。我拿票時有問賴文峰
    這個票有無問題，會不會跳票，他說這是一個東港刑警人員
    的，不會跳票，我就收起來了」等語（偵二卷第5頁），嗣
    於原審亦證稱：「他講說（支票）跟別人借的」等語相符（
    見原審卷第84頁）。另核與證人陳崑寶於偵訊中證稱：「這
    張支票是賴文峰拿給我的，這是賴文峰跟我借錢的，賴文峰
    告訴我這張票是甲○○開的，賴文峰拿35,000元的支票給我
    ，他有告訴我這是向甲○○借的，事先我有見過甲○○一面
    ，我知道他是警察，賴文峰有告訴我這是甲○○開的票，不
    會跳票，賴文峰告訴我如果他沒有交票款的話，甲○○也會
    兌現」等語（見偵二卷第3-4頁），及於原審審理中證稱：
    「賴文峰他跟我說，他跟被告借的（支票）拿來還我」等語
    （見原審卷第81頁），悉相一致。證人陳崑寶與被告見過面
    （此為證人陳崑寶所陳明在卷），彼此認識，而證人吳陳麗
    華與被告則素不相識，均無素怨或仇隙，衡情應無故意虛構
    事實誣陷被告之理，故其等證稱收受上開支票時，親自聽聞
    證人賴文峰告知支票係向被告甲○○借來的或支票係一個東
    港刑警開的，不會跳票乙節，應堪採信。按上開兩張支票倘
    係證人賴文峰竊取或拾獲加予侵占，其因恐不法行為被知悉
    或查獲，行使該不法取得之支票，必小心翼翼，窮盡一切方
    法加予掩飾取得之來源，焉有如上揭二位證人所述，被告竟
    主動明確告知支票之來源，係向被告所借用，為被告所簽發
    ，並刻意揭露簽發支票者之特殊身分，謂支票係東港一位刑
    警所簽發，不會跳票，尤其證人陳崑寶與被告見過面，彼此
    認識，賴文峰竟亦不擔心陳崑寶去向被告求證查明，而明確
    告知陳崑寶該支票係向被告所借，為被告所簽發等，綜據上
    述各節事證，參互勾稽引證，足徵本案之兩張支票，應係證
    人賴文峰向被告所借用無訛。
  (四)被告雖辯稱該二張支票，係於94年7月6日晚上9時許，在屏
    東縣潮州鎮泗林里香蕉市場前遺失云云。惟查，被告發現支
    票遺失，未立即向銀行辦理掛失止付，亦未向警察機關報案
    請求協助調查，竟遲至二個月後之支票發票日即94年9月15
    日下午3 點30分，支票付款或退票之最後時刻，始向付款人
    即第一銀行東港分行辦理掛失止付，與一般遺失支票者立即
    向付款銀行辦理掛失止付以保護權益之常情不符，被告有無
    遺失上開兩張支票，已殊啟人疑竇。又被告係主動到銀行辦
    理掛失止付手續，其到銀行辦理掛失止付程序時，向銀行人
    員表示上開兩張支票係被竊，且在遺失票據申報書上發票日
    期欄，先填寫94年7 月6 日，再改寫94年9 月15日，以上事
    實已據證人即第一銀行東港分行行員曾淑勤於偵查中證稱：
    「沒有銀行會通知客戶來辦理掛失止付的，都是客戶自己主
    動來辦理支票掛失止付。因他（指被告）身分特殊，我還有
    點印象，94年9 月15日當天下午應該接近三點半左右，甲○
    ○到我們銀行，我當時在服務台，李先生到時稱支票被偷，
    他說要辦掛失，我就請他寫該二張（遺失票據）申報書。（
    上開二紙申報書之發票日期為何原填載94年7 月6 日，後來
    改成94年9 月15日？）他寫7 月6 日是寫7 月6 日不見了，
    他寫錯了，發票日期改94年9 月15日，是他自己改的，我們
    不會要客戶塗改。（甲○○說原本RA0000000 號支票發票日
    （到期日）未寫，故第一商業銀行行員叫他在遺失申報書上
    填寫掛失當日日期9 月15日為該張支票的到期日？）不會，
    如上面是空的，上面為何還要押日期，如支票上沒金額或到
    期日，就以空白支票掛失。（為何申報書上之（發票）日期
    有更動？）我們那時候有問他支票如何遺失及遺失日期，他
    說是7 月6 日遺失，我應該有問為何9 月15日才來辦（掛失
    止付），他說是9 月15日到期，所以他9 月15日才來辦，那
    個塗改部分不是我叫他改的，我們不會叫客戶怎麼寫，只會
    跟客戶講說哪部分要寫」等語明確（見偵一卷第70-71 頁）
    。依被告所辯系爭支票係遺失，然其掛失時竟向銀行行員指
    稱被竊，且面額5 萬元之支票，被告簽發時既未填寫發票日
    期，則其又如何能於遺失後，知悉支票之發票日為94年9 月
    15 日 ，而在遺失票據申報書上據以填寫發票日期為94年9
    月15 日 ，凡此諸端，均與遺失支票者迥異其情，被告所辯
    支票係遺失乙節，洵難憑採。
  (五)再者，以具體特定之金額、特定之發票日期，據以簽發支票
    ，完成發票之行為者，通常均係基於某特定目的或有特定之
    原因，始簽發支票支付或運用之。被告就其簽發本案兩張面
    額已特定分別為35,000元、50,000元之支票，前者並已填寫
    特定之發票日為94年9月15日之原因，雖主張係為了向同事
    借錢，以供其妻作試管嬰兒之用云云，惟查，被告簽發上開
    面額具體特定、發票日亦已特定之支票，既係出於向同事借
    錢之原因，依上揭日常生活之經驗與一般人簽發支票交易之
    習慣，顯見必已與借錢對象談妥借貸之金額、還款期日等相
    關重要內容，然被告於偵查中竟自承：「（你要跟那一個同
    事調錢？）不一定。（你是說還沒有跟同事商量？）是的。
    （既然還沒有，為何先簽票？）因為我太太要作試管嬰兒，
    我怕錢不夠，所以先寫起來放。（你打算跟何人借？）不一
    定。（你是否確認同事一定會借給你錢？）是。（那一位同
    事會確定借錢給你？）所長阮仁傑，他在東港派出所，張崑
    淋、林義振也會，他們是我東港所的同事。（你之前向他們
    借過嗎？）沒有，這一次的支票報遺失之後，我有向林義振
    借50,000元軋入戶頭。（既然要向同事借錢，為何要事先開
    二張，而不開同一張就可以？）我是第一次向林義振借錢，
    我怕35,000元的錢還不夠，所以我再簽一張50,000元的，兩
    張票我是同時簽的」等語（見偵一卷第25-26頁），依被告
    上開自白之內容，其既尚未跟任何一位同事洽談借錢之事，
    ，則究係哪位同事願借錢給被告？借錢之金額若干？何時為
    還款日期（即支票之發票日）？均在未定之天，乃被告竟能
    未卜先知先簽發特定之金額、特定發票日（還款日）之支票
    ，且尚能預測將來借款時，需用到不同面額之支票兩張，以
    供作借款之用，被告上揭所辯預先簽發本案兩張支票之原因
    與歷程，完全與日常生活之經驗法則相違背，所辯洵難採信
    。被告既已明確承認因其妻作試管嬰兒，怕錢不夠用，所以
    先簽發本案二張支票存放，尚未跟同事商量借錢之事，之前
    未向同事林義振借過錢，是在這一次支票報遺失之後，才有
    向林義振借50,000元等情，則其事後於原審舉證人林義振以
    證明本案系爭兩張支票，係向林義振借錢，在林義振面前所
    簽發，但後來未借成，支票遺失云云（見原審卷第51-56 頁
    ），證人林義振於原審接受詰問亦附和其詞，顯見其二人事
    後勾串，欲蓋彌彰，所辯為其妻作試管嬰兒向同事借錢而簽
    發本案二張支票云云，要非可採。
  (六)末查，證人賴文峰於偵查中提出僅有被告一人簽名之和解書
    （見偵卷第28-30頁），主張係被告一方製作簽名後交給伊
    ，要求伊也簽名，其內容載有本案支票二張係被告遺失而被
    證人賴文峰拾獲，持以向友人調借現金使用，雙方無條件和
    解了事等。經檢察官訊問和解書如何取得？證人賴文峰證稱
    ：「這是去年刑事局找我做筆錄。甲○○來找我說照這樣辦
    （簽和解書）就沒有事了，我要求他再寫一份（支）票借我
    的證明，放在我們共同認識的朋友吳春來那裡，我想說如果
    簽這個和解書沒事的話就算了，如果有事的話，我再拿另一
    份借票的自白來證明。但是甲○○沒有答應我的請求，所以
    我就沒有簽（甲○○拿出來的這份）和解書」等語（見同上
    卷第25頁）。被告雖當庭反駁辯稱上開和解書係證人賴文峰
    找證人吳春來打電話約伊出面一起商談本案支票如何處理時
    ，伊說頂多寫和解書給賴文峰，但伊當場沒有寫，後來吳春
    來問伊寫好否，伊才寫了這份和解書交給賴文峰等語（見偵
    一卷第26-27頁），然被告上開辯詞，已經證人吳春來於偵
    查中結證否認有電邀被告與賴文峰一起商談本案支票解決之
    道，更否認有叫被告寫上開和解書交給賴文峰等情（見偵二
    卷第5頁）。檢視上開和解書，僅有被告之簽名，確無證人
    賴文峰之簽名，被告復自承交付上開和解書給賴文峰時，賴
    文峰確有要求伊再寫一張證明書，證明本案支票是被告借給
    賴文峰等語（見偵一卷第27頁），綜據上開事證，足徵證人
    賴文峰證稱上開和解書之內容係被告一方所撰寫，簽名後交
    給伊，伊有要求再寫一張支票係向被告所借等情，應堪採信
    。上開和解書既係被告單方片面所撰寫，其內容自不足資為
    有利被告之認定。按倘依被告所辯本案二張支票係其所遺失
    ，非伊借給證人賴文峰使用，則被告遺失之支票，係遭拾獲
    人賴文峰侵占入己，加予使用，賴文峰之行為，將涉有侵占
    遺失物罪嫌，被告係被害人，既未獲得任何加害人賴文峰之
    賠償或彌補損害，且加害人賴文峰尚矢口否認拾獲而侵占支
    票，並抗辯主張係向被告所借得，則兩造間在利害關係相對
    立下（一方涉侵占遺失物罪嫌、一方涉誣告罪嫌），焉有被
    害人之被告尚主動書立無條件之和解書，簽名後交給加害人
    之賴文峰持有之理？依上揭事證分析引證，被告將本案支票
    掛失止付請求偵辦後，事後所為上揭舉措，益見其心虛，企
    圖製造事證，以自圓其說，所辯支票遺失云云，委無足取。
  (七)綜上所述，參互勾稽引證，證人賴文峰證述本案兩張支票係
    向被告所借，用以返還伊積欠證人陳崑寶之三萬五千元及負
    欠吳陳麗華之五萬元等，與上揭各事證較相符合，票面金額
    亦分別與上揭積欠之金額相符，而堪採信，被告所辯係先開
    票存放準備向同事借錢以供其妻作試管嬰兒云云，所辯情詞
    既有如上揭所述之多項瑕疵、違反常情及違背日常生活經驗
    法則之處，均非可採。本件事證明確，被告未遺失支票而謊
    報遺失請求偵辦侵占之犯罪，未指定犯人誣告之犯行，堪以
    認定。
三、論罪科刑
  (一)查被告行為後，刑法於94年2月2日修正公布，並於95年7 月
    1日施行。按行為後法律有變更者，適用行為時之法律，但
    行為後之法律有利於行為人者，適用最有利於行為人之法律
    ，現行刑法第2條第1項定有明文。此條規定乃與刑法第1條
    罪刑法定主義契合，而貫徹法律禁止溯及既往原則，係規範
    行為後法律變更所生新舊法律比較適用之準據法，是刑法第
    2條本身雖經修正，但刑法第2條既屬適用法律之準據法，本
    身尚無比較新舊法之問題，應一律適用裁判時之現行刑法第
    2條規定以決定適用之刑罰法律，先予敘明。又以本次刑法
    修正之比較新舊法，應就罪刑有關之共犯、未遂犯、想像競
    合犯、牽連犯、連續犯、結合犯，以及累犯加重、自首減輕
    暨其他法定加減原因（如身分加減）與加減例等一切情形，
    本於統一性及整體性原則，綜其全部罪刑之結果而為比較（
    最高法院95年度第8次刑事庭會議決議參照）。本案涉及法
    律變更之部分，茲比較如下：
  1.罰金刑部分：刑法第171條第1項之未指定犯人誣告罪，其法
    定刑得科銀元300元以下罰金。因罰金罰鍰提高標準條例第1
    項前段規定，提高為10倍，上開誣告罪之罰金刑為得科銀元
    3,000以下。而依修正後刑法施行法第1條之1規定：「（第
    一項）中華民國94年1月7日刑法修正施行後，刑法分則編所
    定罰金之貨幣單位為新臺幣。（第二項）94年1月7日刑法修
    正時，刑法分則編未修正之條文定有罰金者，自94年1月7日
    刑法修正施行後，就其所定數額提高為30倍。但72年6月26
    日至94年1月7日新增或修正之條文，就其所定數額提高為3
    倍」，及刑法第33條第5款修正為：「主刑之種類如下：5、
    罰金：新臺幣1千元以上，以百元計算之」等規定觀之，依
    修正後之法律，刑法第171條第1項之未指定犯人誣告罪所得
    科處之罰金刑最高為新臺幣9,000元、最低額為新臺幣1,000
    元。然依被告行為時即修正前刑法第33條第5款規定之罰金
    ，最低額為銀元1元，並提高10倍計算，前開刑法第171條誣
    告罪之罰金刑，最高額為銀元3,000元，最低額為銀元10元
    ，若乘以3倍而換算為新臺幣，最高額雖與新法同為新臺幣
    9,000元，然最低額為新臺幣30元。因此，比較上述修正前
    、後之刑罰法律，自以上開被告行為時即修正前關於科處罰
    金刑之法律較有利於被告。
  2.易科罰金部分：被告行為時即修正前刑法第41條第1 項前段
    規定：「犯最重本刑為5 年以下有期徒刑以下之刑之罪，而
    受6 個月以下有期徒刑或拘役之宣告，因身體、教育、職業
    、家庭之關係或其他正當事由，執行顯有困難者，得以1 元
    以上3 元以下折算1 日，易科罰金。」，故被告行為時之易
    科罰金折算標準，依修正前罰金罰鍰提高標準條例第2 條（
    現已刪除）規定，就其原定數額提高為100 倍折算1 日。則
    本件被告行為時之易科罰金折算標準，如以銀元300 元折算
    1 日，經折算為新臺幣後，應以新臺幣900 元折算為1 日。
    惟被告行為後，95年7 月1 日修正公布施行之刑法第41條第
    1 項前段則規定：「犯最重本刑為5 年以下有期徒刑以下之
    刑之罪，而受6 個月以下有期徒刑或拘役之宣告者，得以新
    臺幣1000元、2000元或3000元折算1 日，易科罰金。」，比
    較上揭修正前後之刑法易科罰金折算標準之規定，以修正前
    之規定較有利於被告。
  3.按易刑處分，即有關易科罰金、易服勞役之折算標準，並不
    包括在上開最高法院刑事庭會議決議之「綜其全部罪刑之結
    果而為比較」之範圍，應逕依刑法第二條第一項之規定，就
    易科罰金折算標準部分，適用修正後刑法第四十一條第一項
    前段之規定（臺灣高等法院暨所屬法院九十五年法律座談會
    刑事類第三號、第六號法律問題研討結果參照），附此敘明
    。
  (二)被告明知本案兩張支票未遺失，於發票日為阻止持票人提示
    兌領，竟前往付款銀行辦理掛失止付，並填載遺失票據申報
    書，請求警方協助偵查持有人侵占罪嫌，未指定犯人而誣告
    他人犯罪，核其所為，係犯刑法第171 條第1 項未指定犯人
    誣告罪。
四、原審就被告未指定犯人誣告部分，未詳為審酌，遽為無罪之
    諭知，顯有違誤，檢察官上訴意旨據此指摘原審此部分之判
    決不當，為有理由，應由本院就此部分撤銷改判。爰審酌被
    告犯罪之動機、目的、手段、謊報支票遺失，掛失止付，請
    求警察偵辦侵占遺失物罪嫌，所為除危害檢、警偵查犯罪之
    正確性外，並無端使數位持票人受牽累，惟本案二張支票之
    票面金額非鉅，造成票據交易安全之危害及情節尚非重大，
    犯後否認之態度，及其素行、公務員（警察）身分、生活情
    狀、知識程度等一切情狀，量處如主文第二項所示之刑，並
    斟酌被告所犯情節，諭知以銀元300 元即新臺幣900 元折算
    1 日為易科罰金之折算標準。又本件被告之犯罪時間，係在
    中華民國96年罪犯減刑條例所定減刑基準日即96年4 月24日
    之前，合於該條例所定減刑規定之適用，應依該條例第2 條
    第1 項第3 款減其宣告刑為有期徒刑2 月，並諭知如上述之
    易科罰金之折算標準。
乙、無罪部分（即上訴駁回部分）
一、公訴意旨略以：被告甲○○於95年2月16日在臺灣屏東地方
    法院檢察署檢察官偵查賴文峰侵占案件（案號：95年度偵字
    第500號）時，出庭作證，經其具結後，於案情有重要關係
    之是否借票予賴文峰乙事，明知其本人確實簽發上開二張支
    票借予賴文峰使用，竟為虛偽陳述稱：「我沒有拿支票予賴
    文峰…」云云，足以影響於偵查之結果，因認被告甲○○涉
    有刑法第168條偽證罪嫌云云。
二、按犯罪事實應依證據認定之，無證據不得認定犯罪事實；不
    能證明被告犯罪者，應諭知無罪之判決，刑事訴訟法第154
    條第2 項、第301 條第1 項分別定有明文。又事實之認定，
    應憑證據，如未能發現相當證據，或證據不足以證明，自不
    能以推測或擬制之方法，為裁判基礎；且認定犯罪事實所憑
    之證據，雖不以直接證據為限，間接證據亦包括在內，然而
    無論直接證據或間接證據，其為訴訟上之證明，須於通常一
    般之人均不致有所懷疑，而得確信其為真實之程度者，始得
    據為有罪之認定，倘其證明尚未達到此一程度，而有合理之
    懷疑存在而無從使事實審法院得有罪之確信時，即應由法院
    為被告無罪之判決（最高法院40年台上字第86號判例、76
    年台上字第4986號判例參照）。
三、公訴意旨認被告甲○○涉犯有上開偽證罪嫌，無非係以證人
    賴文峰、吳陳麗華、陳崑寶之證述、遺失票據申報書2紙及
    證人結文1紙為主要論據。訊據被告甲○○堅詞否認有上開
    偽證之犯行，辯稱：本案二張支票確實於94年7月6日21時許
    ，在潮州鎮泗林里香蕉市場遺失，伊未曾借支票給賴文峰，
    伊在賴文峰侵占案件偵查中作證，並無虛偽陳述等語。
四、查刑事訴訟法第一百八十一條規定：「證人恐因陳述致自己
    或與其有前條第一項關係之人受刑事追訴或處罰者，得拒絕
    證言」。此項規定旨在免除證人陷於抉擇控訴自己或與其有
    一定身份關係之人犯罪，或因陳述不實而受偽證之處罰，或
    不陳述而受罰鍰處罰等困境。證人此項拒絕證言權與被告之
    緘默權同屬不自證己罪之特權，為確保證人此項權利，民事
    訴訟法第三百零七條第二項及刑事訴訟法第一百八十六條第
    二項均規定法官或檢察官有告知證人得拒絕證言之義務；如
    法官或檢察官未踐行此項告知義務，而逕行告以具結之義務
    及偽證之處罰，並命朗讀結文後具結，將使證人陷於前述抉
    擇困境，無異侵奪證人此項拒絕證言權，有違證人不自證己
    罪之原則。該證人於此情況下所為之具結程式即有瑕疵，為
    貫徹上述保障證人權益規定之旨意，自應認其具結不生合法
    之效力，縱其陳述不實，亦不能遽依偽證罪責論擬（最高法
    院97年度台上字第265號判決意旨參照）。
五、經查，臺灣屏東地方法院檢察署95年度偵字第500號被告賴
    文峰侵占案件，該案件所偵查之賴文峰拾獲支票侵占遺失物
    犯罪嫌疑，即係本案二張支票，經被告申辦掛失止付並請求
    警察機關偵查侵占罪嫌之同一社會事實。上開侵占案件，雖
    係偵辦證人賴文峰涉及侵占等罪嫌，而傳喚被告以證人身分
    到庭作證，惟就系爭支票究係遺失被賴文峰拾獲？抑或係被
    告將支票借予賴文峰等事實，被告之證詞顯將致其本身可能
    因此涉犯誣告罪嫌，而有受刑事追訴或處罰之虞。按證人恐
    因陳述致自己或與其有前條第1項關係之人受刑事追訴或處
    罰者，得拒絕證言，刑事訴訟法第181條定有明文。是被告
    於上開案件檢察官偵查中，於95年2月16日傳訊其到偵查庭
    ，以證人身分作證前，檢察官應依刑事訴訟法第181條規定
    ，告以得拒絕證言，以便被告決定是否行使拒絕證言之訴訟
    權利，然查，檢察官就被告以證人身分命朗讀結文及具結前
    ，並未諭知上開得拒絕證言之規定，此有偵訊筆錄1份在卷
    可稽（見偵一卷第19-21頁）。揆諸前揭最高法院裁判意旨
    ，被告於此情況下以證人身分所為之具結程式即有瑕疵，其
    具結不生合法之效力，縱被告該次陳述不實，亦不能遽依偽
    證罪責論處。
六、綜上所述，被告於95年2月16日，在臺灣屏東地方法院檢察
    署95年度偵字第500號被告賴文峰侵占案件中，以證人身分
    所為之證述，因具結不生效力，與偽證之犯罪構成要件不符
    ，原審就此偽證部分，因而諭知無罪之判決，認事用法，並
    無違誤，公訴人仍執陳詞，上訴指摘原判決此部分諭知無罪
    為不當，核無理由，應予駁回。
據上論結，應依刑事訴訟法第368 條、第369 條第1 項前段、第
364 條、第299 條第1 項前段，刑法第171 條第1 項、第2 條第
1 項、第41條第1 項，刪除前罰金罰鍰提高標準條例第2 條，現
行法規所定貨幣單位折算新臺幣條例第2 條，中華民國96年罪犯
減刑條例第2 條第1 項第3 款、第7 條、第9 條，判決如主文。
本案經檢察官郭振昌到庭執行職務。
中    華    民    國    98    年    11    月    30    日
                  刑事第五庭    審判長法  官  曾永宗
                                      法  官  任森銓
                                      法  官  鍾宗霖
以上正本證明與原本無異。
未指定犯人誣告罪部分不得上訴
檢察官如不服本判決主文第三項部分（偽證罪無罪部分），應於
判決送達後10日內向本院提出上訴狀，其未敘述理由者並應於提
出上訴狀後10日內向本院補提理由書（應附繕本）。
中    華    民    國    98    年    11    月    30    日
                                      書記官  黎  珍
附錄本件判決論罪科刑法條：
刑法第171條第1項：
未指定犯人，而向該管公務員誣告犯罪者，處一年以下有期徒刑
、拘役或三百元以下罰金。


司法院資訊處製作；財團法人民間司法改革基金會備份。
